【裁判字號】    92,訴,246
【裁判日期】    920903
【裁判案由】    返還不當得利
【裁判全文】
臺灣高雄地方法院民事判決  九十二年度訴字第二四六號
    原      告  高雄市政府
    法定代理人  丁○○
    訴訟代理人  周村來律師
                周元培律師
    被      告  甲○○      住台北縣中和市○○路○段六四巷十二弄十三之二號
                丙○○      住.
    兼  右二人
    訴訟代理人  乙○○      住.
右當事人間請求返還不當得利事件，經於民國九十二年八月二十日言詞辯論終結，本
院判決如左：
    主    文
被告應給付原告新台幣玖拾陸萬捌仟伍佰壹拾貳元，及自民國九十二年一月二十九日
起至清償日止，按年息百分之五計算之利息。
原告其餘之訴駁回。
訴訟費用由被告負擔十分之九，餘由原告負擔。
本判決第一項於原告以新台幣拾萬元為被告供擔保後得假執行。但被告如於假執
行程序實施以前以新台幣玖拾陸萬捌仟伍佰壹拾貳元為原告預供擔保，得免為假執行。
原告其餘假執行之聲請駁回。
    事  實  及  理  由
一、原告主張：伊所有坐落高雄市○○區○○段二小段第一九○七、一九○八及一九
    ○八之一地號（由第一九○八號土地分割）之三筆土地（下稱系爭土地），面積
    分別為十、九、及一百零八平方公尺，合計一百二十七平方公尺，遭被告所共有
    門牌號碼為高雄市○○○路一四六號之建物無權占用（被告應有部分均為三分之
    一，下稱系爭房屋），致伊受有相當租金之損害。爰依不當得利之法律關係提起
    本訴，請求被告給付自民國八十九年一月一日起至九十一年五月十二日止之利益
    一百零四萬五千零十七元。並聲明求為命：(一)被告應給付原告新台幣（下同）一
    百零四萬五千零十七元，及自起訴狀繕本最後送達被告之翌日起至清償日止，按
    年息百分之五計算之利息。(二)願供擔保為假執行宣告之判決。
二、被告則以：伊因繼承而共有之系爭房屋占用系爭土地全部，雖無正當權源，然系
    爭房屋僅由被告乙○○占有使用，其餘被告並未占有使用，且原告以土地申報地
    價年息百分之五計算之比例屬過高等語，資為抗辯。並聲明：原告之訴駁回，如
    受不利判決，願供擔保免為假執行。
三、原告主張系爭土地為其所有，且被告共有之系爭房屋於八十九年一月一日起至九
    十一年五月十二日止無權占用系爭土地全部，且自八十四年七月至八十八年十二
    月止之相當租金利益，前經其起訴請求，業經判決命被告給付等情，業據其提出
    土地登記謄本三份、建物登記謄本一份及照片四幀為證，且為被告所不爭執，並
    經本院依職權調閱本院八十九年度訴字第一七五○號、臺灣高等法院高雄分院八
    十九年度上字第三四四號及最高法院九十一年度第六四六號卷證查明屬實，則原
    告此部分之主張，自堪信為真實。
四、至被告雖於七十九年間因繼承而取得系爭房屋所有權，惟查系爭房屋既占用系爭
    土地，被告即受有使用系爭土地作為其房屋基地之利益，則被告就其所有之系爭
    房屋無權占用系爭土地期間所生之不當得利，自應同負清償之責，並不因其有無
    實際使用系爭房屋而有所不同，則被告抗辯系爭房屋係因繼承而取得，且僅有被
    告乙○○占有使用，其餘被告並未占有使用等語，並不足為有利於被告之認定。
五、按無法律上原因而受利益，致他人受損害者，應返還其利益；不當得利之受領人
    其所受利益依其性質或其他情形不能返還者，應償還其價額；又無權占用他人之
    土地者有獲得相當於租金之利益，為社會通常之觀念，民法第一百七十九條、第
    一百八十一條分別定有明文，且有最高法院六十一年台上字第一六九五號判例意
    旨可供參酌。本件被告所受之利益係使用原告所有之系爭土地作為其房屋之基地
    ，此一利益，依其性質顯難以原狀返還，揆諸前開規定，自應返還其價額，且該
    價額應以使用系爭土地做為房屋基地，於通常狀況下應支付之租金為計算之標準
    。又按城市地方房屋基地之租金，以不超過土地申報地價年息百分之十為上限，
    公有土地之公告地價為其申報地價，為土地法第一百零五條準用同法第九十七條
    及平均地權施行細則第二十一條所明定。原告主張系爭第一九○七地號土地於八
    十九、九十、九十一年度之申報地價（公告地價）均為二萬九千八百九十元，第
    一九○八地號（含一九○八之一地號）土地於八十九、九十、九十一年度之申報
    地價均為七萬二千九百四十元，原告占用系爭土地之範圍各為十平方公尺、一百
    一十七平方公尺，為兩造所不爭執，並有地價謄本在卷可稽，則其不當得利之數
    額，自應分別以十平方公尺、一百一十七平方公尺乘以各年度之申報地價乘以每
    年租金率，再乘以其占用期間計算之。
六、原告主張本件租金率應為土地公告地價年息百分之五計算，被告則抗辯過高等語
    。經查，系爭土地位於高雄市○○路與中正路之圓環旁，附近多為銀行與婚紗攝
    影店，交通流量大，就其周遭環境及所處位置而言，雖屬精華地段，惟自九十年
    間系爭土地所面臨之中山路及中正路口因捷運工程施工而架設圍籬開挖，造成系
    爭房屋門前之道路，行人汽車往來不便，附近商圈之生意受影響，且系爭房屋在
    九十年間即供被告乙○○其及家人自住使用，目前更經原告聲請法院強制執行拍
    賣終結，有現場照片可稽，並經本院依職權調閱本院九十一年度執字第二五二○
    五號卷查證屬實。本院斟酌上開使用狀況，認本件相當租金之利益，自八十九年
    一月一日起至九十年六月三十日止計一年六個月，應以申報地價之年息百分之五
    ，自九十年七月一日起至九十一年五月十二日止計十月又十二日，應以申報地價
    之年息百分之四計算較為適當，則原告請求被告返還自八十九年一月一日起至九
    十一年五月十二日止，共計二年四月又十二日，其利益額應為九十六萬八千五百
    一十二元（計算式如附表所示），逾此部分之請求，不應准許。
七、從而，原告本於不當得利之法律關係，請求被告給付之金額，在九十六萬八千五
    百一十二元，及自起訴狀繕本最後送達被告之翌日即九十二年一月二十九日（起
    訴狀繕本於九十二年一月二十四日送達被告乙○○、同年一月二十七日送達被告
    丙○○、同年一月二十八日送達被告甲○○，有送達證書三份附卷可稽，則最後
    送達日為九十二年一月二十八日）起至清償日止，按年息百分五計算利息之範圍
    內，為有理由，應予准許。逾此範圍之請求，為無理由，應予駁回。
八、本件事證已臻明確，兩造其餘攻擊防禦方法，核與判決結果不生影響，爰不逐一
    論述，併此敘明。
九、本件原告勝訴部分，兩造分別陳明願供擔保，聲請宣告假執行或免為假執行，核
    無不合，爰分別酌定相當之擔保金額，予以准許。至原告敗訴部分，其假執行之
    聲請失所附麗，應予駁回。
十、結論：原告之訴為一部有理由、一部無理由，依民事訴訟法第七十九條但書、第
    八十五條第一項前段、第三百九十條第二項、第三百九十二條第二項，判決如主
    文。
中      華      民      國    九十二    年      九      月     三       日
                              臺灣高雄地方法院民事第一庭
~B審判長法      官  林紀元
~B      法      官  蘇姿月
~B      法      官  陳月雯
右為正本係照原本作成。
如不服本判決，應於送達後廿日內，向本院提出上訴狀並表明上訴理由，如於本送達
前提起上訴者，應於判決送達後十日內補提上訴理由書（須附繕本）。
中      華      民      國    九十二    年      九      月     三       日
~B      法院書記官  王敏東
附表：
┌───────┬────────────┬─────────────┐
│              │一九○七地號土地        │一九○八、一九○八之一地  │
│ 占用期間     │                        │號土地                    │
│              │                        │                          │
├───────┼────────────┼─────────────┤
│自八十九年一月│29,890x10x5%x1.5=22,418 │72,940x117x5%x1.5=640,049 │
│一日起至九十年│                        │                          │
│六月三十日止，│                        │                          │
│計一年六個月，│                        │                          │
│以申報地價年息│                        │                          │
│百分之五計算。│                        │                          │
│              │                        │                          │
├───────┼────────────┼─────────────┤
│自九十年七月一│(29,890x10x4%x10/12)+   │(72,940x117x4%x10/12)+    │
│日起至九十年五│(29,890x10x4%x12/365)   │(72,940x117x4%x12/365)    │                     │
│月十二日止，計│=9,963+393=10,356       │=284,466+11,223=295,689   │
│十個月又十二日│                        │                          │
│              │                        │                          │
├───────┼────────────┼─────────────┤
│合計：        │                        │                          │
│二年四月又十二│32,774                  │935,738                   │
│日            │                        │                          │
├───────┼────────────┴─────────────┤
│              │九十六萬八千五百一十二元(32,774+935,738=968,512)    │
│ 總計         │                                                    │                     │
└───────┴──────────────────────────┘


司法院資訊處製作；財團法人民間司法改革基金會備份。
